臺灣彰化地方法院民事判決　九十年度訴字第一二六三號
　　原　　　告　　乙○○
　　複　代理人　　丙○○
　　送達代收人　　庚○○
　　被　　　告　　己○○
　　送達代收人　　甲○○
　　被　　　告　　丁○○
　　　　　　　　　戊○○
右當事人間請求分割共有物事件，本院判決如左：
    主      文
兩造共有坐落彰化縣鹿港鎮○○段第一五八地號、地目建、面積二二七‧○二平方公
尺土地，其分割方法如附圖即彰化縣鹿港地政事務所民國九十一年八月五日土地複丈
成果圖所示，編號Ａ部分面積一一三‧五平方公尺，分歸被告己○○與原告共同取得
，並按原應有部分比例繼續保持共有；編號Ｂ部分面積五六‧七六平方公尺，分歸被
告戊○○取得；編號Ｃ部分面積五六‧七六平方公尺，分歸被告丁○○取得。
訴訟費用由被告戊○○、丁○○各負擔四分之一，被告己○○負擔八分之一，餘由原
告負擔。
    事      實
甲、原告方面：
一、聲明：如主文第一項所示。
二、陳述：
（一）坐落彰化縣鹿港鎮○○段第一五八地號、地目建、面積二二七‧○二平方公尺
      土地（以下簡稱系爭土地）為兩造所共有，原告應有部分為八分之三，被告戊○○、丁○○應有部分各為四分之一，被告己○○應有部分為八分之一。兩造
      間就系爭土地並無不分割之約定，亦無因物之使用目的不能分割之情形，系爭
      土地經兩造協議分割未果，原告自得訴請裁判分割。
（二）目前系爭土地上之建物均為兩造所共有，現在由原告使用之門牌號碼彰化縣鹿
      港鎮○○街二十一號之磚造建物係坐落系爭土地之北側，被告戊○○、丁○○
      使用之門牌號碼彰化縣鹿港鎮○○街十九號磚造建物係坐落系爭土地之南側，
      依照原告所提附圖分割方案之分割方法，系爭土地上現有房屋均得保留，原告
      所提分割方案係依兩造之使用現況予以分配，被告己○○則同意仍依原應有部
      分比例與原告繼續維持共有，且分割後兩造取得之土地均面臨彰化縣鹿港鎮○○街通行無虞，地形尚稱方正，符合土地經濟利用價值，故原告所提上揭分割
      方案應係最符合各共有人利益之分割方法，請求依照附圖之分割方案分割。
（三）至被告戊○○抗辯原告所分配取得位置較近市場、價值較高，被告丁○○取得
      土地西側較狹小，而不同意原告所提之分割方案云云。惟查，兩造所分配取得
      位置均相毗鄰、價值相同無分軒輊，而原告另與被告己○○共有坐落同段第一
      五五地號土地係屬袋地，東側由原告與被告己○○共同取得，亦可讓袋地通行
      至公路，如由其他共有人取得，將來原告與被告己○○對其主張袋地通行權反
      屬不利益。又系爭土地係屬梯形，分配方式係遷就地形使然，且建築房屋尚須
      留設法定空地，被告丁○○可將其留設於西側，故並無利用上之困難。
三、證據：提出地籍圖謄本影本、土地登記謄本、戶籍謄本各一份等為證。
乙、被告己○○未於言詞辯論期日到場，據其提出書狀陳述為：
一、聲明：求為適當判決。
二、陳述：同意仍依原應有部分比例與原告繼續維持共有。
丙、被告戊○○未於言詞辯論期日到場，據其於準備程序之陳述為：
一、聲明：求為適當判決。
二、陳述：
（一）同意分割，但不同意原告所提出的分割方案。原告所分得的地點比較靠近市場
      ，所以價值有所不同，若依照原告之分割方案分割，請求原告補償新台幣（下
      同）二十萬元。
（二）被告戊○○願以抽籤、協商的合理方法分割系爭土地，若要裁判分割應將系爭
      土地分為臨德興街及不臨路的二個部分，兩造分得的土地臨路及不臨路的部分
      面寬必須一致，臨路的部分四個人分，不臨路的部分也四個人分；上開分割方
      案之繪圖費用應由原告支付，被告戊○○不同意支付繪圖費用。
三、證據：提出分割方案圖一份為證。
丁、被告丁○○未於言詞辯論期日到場，據其於準備程序之陳述為：
一、聲明：請求駁回原告之訴。
二、陳述：
（一）同意分割，但不同意原告所提出的分割方案。原告所分得的地點比較靠近市場
      ，所以價值有所不同，若依照原告之分割方案分割，請求原告補償二十萬元。
（二）部分同意原告所提附圖之分割方案，但因為兩造持分相等故權利也應該相等，
      每個人都希望所分得的土地格局方正、故分得土地形狀不方正之人應有受補償
      之權利；原告所主張之分割方案係以兩造現占有使用之建物位置，作為分配原
      則，有先占先贏之嫌，系爭土地上建物均已老舊，應於本次分割時一併處理，
      不須考慮建物保留的問題；若以原告所提方案分割，被告丁○○分得部分略呈
      梯形，形狀不方正，故原告應多分面積三點五平方公尺的土地給被告丁○○作
      為補償。
三、證據：提出分割方案圖一份為證。
戊、本院依職權至現場履勘，並囑託彰化縣鹿港地政事務所測量、並繪製土地複丈成
    果圖。
    理      由
一、本件被告己○○、戊○○、丁○○均未於言詞辯論期日到場，核無民事訴訟法第
    三百八十六條各款所列情形，爰依原告之聲請，由其一造辯論而為判決。
二、原告主張：系爭土地為兩造所有，原告應有部分為八分之三，被告戊○○、丁○○應有部分各為四分之一，被告己○○應有部分為八分之一。兩造間就系爭土地
    並無不分割之約定，亦無因物之使用目的不能分割之情形，系爭土地經兩造協議
    分割未果，原告爰訴請裁判分割，並請按附圖即彰化縣鹿港地政事務所九十一年
    八月五日土地複丈成果圖所示分割方法分割。另依照原告所提之分割方案，兩造
    所分配取得位置均相毗鄰、價值相同無分軒輊，應無補償之問題，且原告所提分
    割方案係依兩造之使用現況予以分配，被告己○○則同意仍依原應有部分比例與
    原告繼續維持共有，分割後兩造取得之土地均面臨彰化縣鹿港鎮○○街通行無虞
    ，地形尚稱方正，符合土地經濟利用價值，故原告所提上揭分割方案係最符合各
    共有人利益之分割方法等語；被告己○○則同意仍依原應有部分比例與原告繼續
    維持共有。被告戊○○則同意分割，但不同意原告提出的分割方案，若依照原告
    之分割方案分割，原告分得的地點比較靠近市場，所以價值有所不同，原告應補
    償二十萬元，並請求以抽籤、協商的合理方法分割系爭土地，若要裁判分割，應
    將系爭土地分為臨德興街及不臨路的二個部分，兩造分得的土地臨路及不臨路的
    部分面寬必須一致，臨路的部分四個人分，不臨路的部分也四個人分等語。被告
    丁○○則同意分割，若依照原告之分割方案分割，原告分得的地點比較靠近市場
    ，所以價值有所不同，原告應補償二十萬元，並部分同意原告所提附圖之分割方
    案，但因為兩造持分相等故權利也應該相等，每個人都希望所分得的土地格局方
    正、故分得土地形狀不方正之人應有受補償之權利。原告主張之分割方案係以兩
    造現占有使用之建物位置作為分配原則，有先占先贏之嫌，系爭土地上建物均已
    老舊，應於本次分割時一併處理，不須考慮建物保留的問題。若以原告所提方案
    分割，被告丁○○分得部分略呈梯形，形狀不方正，故原告應多分面積三點五平
    方公尺的土地給被告丁○○作為補償等語資為抗辯。
三、按各共有人，得隨時請求分割共有物。其分割之方法，不能協議決定者，法院得
    因任何共有人之聲請，命為以原物分配於各共有人，民法第八百二十三條第一項
    前段、八百二十四條第二項第一款分別定有明文。本件原告主張：系爭土地為兩
    造所有，原告應有部分為八分之三，被告戊○○、丁○○應有部分各為四分之一
    ，被告己○○應有部分為八分之一。兩造間就系爭土地並無不分割之約定，亦無
    因物之使用目的不能分割之情形，系爭土地經兩造協議分割未果等情，為被告戊○○、丁○○所不爭執，並據原告提出地籍圖謄本影本、土地登記謄本、戶籍謄
    本各一份等為證，堪信為真實，原告請求裁判分割共有物，洵屬有據，應予准許
    。
四、查系爭土地西側為空地、東側臨彰化縣鹿港鎮○○街部分現供建築使用，系爭土
    地上建物均為兩造所共有，其中坐落系爭土地之北側門牌號碼彰化縣鹿港鎮○○
    街二十一號之磚造建物為原告所使用，坐落系爭土地之南側門牌號碼彰化縣鹿港
    鎮○○街十九號磚造建物為被告丁○○所使用、公廳原為被告戊○○所使用等情
    ，業經本院於九十一年一月二十五日會同彰化縣鹿港地政事務所人員赴現場履勘
    屬實，製有勘驗筆錄、簡圖在卷足憑，並為兩造陳明在卷（見本院卷第八十八頁
    ），本院審酌上情、多數共有人之意願，共有物之性質以及土地之有效利用，並
    兼顧共有人利益均等等因素，認以附圖所示之方案分割，尚屬適當，其理由分述
    如下：
（一）查系爭土地呈長狹型，依照原告所提附圖之分割方法，係以略呈東西向之分割
      線分割，符合原告及被告戊○○、丁○○現在占有使用之狀態，而系爭土地上
      現有房屋均得保留，被告己○○亦同意仍依原應有部分比例與原告繼續維持共
      有，且分割後兩造取得之土地均面臨彰化縣鹿港鎮○○街，通行無虞，地形尚
      稱方正，符合土地經濟利用價值，故原告所提上揭分割方案不失為符合共有人
      利益之分割方法。
（二）被告戊○○、丁○○雖辯稱：若依照原告之分割方案分割，原告分得的地點比
      較靠近市場，所以價值有所不同，原告應補償二十萬元云云。惟查，依照附圖
      之分割方案分割後兩造取得之土地均面臨東側德興街通行無虞，且兩造分配取
      得位置係相毗鄰，位置差距不遠，價值當屬相同，自無金錢補償之問題，是被
      告戊○○、丁○○上開抗辯，即屬無據。
（三）被告戊○○另提出分割方案（見本院卷第六十二頁），係主張將系爭土地分為
      臨德興街及不臨路的二個部分，兩造分得的土地臨路及不臨路的部分面寬必須
      一致，臨路的部分四個人分，不臨路的部分也四個人分。上開分割方案就共有
      人均可分得相等面寬之臨路部分言，符合公平的原則，固非無見。然若依照上
      開分割方案，將系爭土地細分成八個部分，則參諸系爭土地合計面積僅為二二
      七點０二平方公尺，若如此細分，則各共有人分得之部分顯然不便利用，有礙
      系爭土地正常使用之經濟利益。再被告戊○○既不願意支付其所提上開分割方
      案之繪圖費用，原告亦不同意支付該繪圖費用（見本院卷第九十四頁），本院
      自得不為繪製該分割方案之行為，是被告戊○○上開分割方案，即無足取。
（四）被告丁○○所提之分割方案（見本院卷第七十頁），係就附圖所示之分配位置
      在分配面積上作調整，主張：系爭土地分割方法如附圖所示，編號Ａ部分面積
      調整為一一０平方公尺，分歸被告己○○與原告共同取得，並按原應有部分比
      例繼續保持共有；編號Ｂ部分面積五六‧七六平方公尺，分歸被告戊○○取得
      ；編號Ｃ部分面積增加為六０‧二六平方公尺，分歸被告丁○○取得。並以依
      照附圖所示方法分割，被告丁○○分得部分略呈梯形，形狀不方正，故原告應
      以三點五平方公尺面積的土地作為補償等語為據。然按，分割共有物之訴，參
      與分割之當事人之應有部分各為若干，應以土地登記簿為準，被告丁○○主張
      分得超過其應有部分而為原物分割，顯非裁判分割共有物之方法，且依照附圖
      之分割方案分割後兩造取得之土地均面臨東側德興街通行無虞，兩造分配取得
      位置均相毗鄰，價值當屬相同，並無金錢補償之問題，既如前述，而原告亦表
      示不同意減少其分得系爭土地之持分（見本院卷第九十四頁），是被告丁○○
      主張取得超過其應有部分面積三點五平方公尺土地的分割方案而分割系爭土地
      ，顯無可採。
五、綜上所述，兩造共有系爭土地之分割方法，應依原告提出如附圖即彰化縣鹿港地
    政事務所九十一年八月五日土地複丈成果圖所示，編號Ａ部分面積一一三‧五平
    方公尺，分歸被告己○○與原告共同取得，並按原應有部分比例繼續保持共有；
    編號Ｂ部分面積五六‧七六平方公尺，分歸被告戊○○取得；編號Ｃ部分面積五
    六‧七六平方公尺，分歸被告丁○○取得。
六、按分割共有物之訴，為固有必要共同訴訟，本院認原告之訴雖有理由，但本件訴
    訟費用仍以按兩造就系爭土地原應有部分之比例負擔，較為公平，爰定兩造訴訟
    費用負擔之比例如主文第二項所示。
據上論結，本件原告之訴為有理由，依民事訴訟法第三百八十五條第一項前段、第八
十一條第二款、第八十五條第一項後段，判決如主文。
中　　　華　　　民　　　國　　九十一　　年　　　十二　　月　二十六　　　日
                                    臺灣彰化地方法院民事第一庭
~B審判長法官  林金灶
~B　　　法官  羅秀緞
~B　　　法官　王昌鑫
右為正本係照原本作成。
如對本判決上訴，應於判決送達後二十日內向本院提出上訴狀。
~B法院書記官　梁高賓
中　　　華　　　民　　　國　　九十一　　年　　　十二　　月　二十六　　　日
